ACORDAO-COMPLETO-2486199

ACÓRDÃO 9437/2021 ATA 24/2021 - PRIMEIRA CÂMARA

VISTOS, relatados e discutidos estes autos de tomada de contas especial instaurada pela Caixa Econômica Federal em desfavor de Maria Clarice Ribeiro Borba, ex-prefeita de Pedras de Fogo  PB, em razão da ausência de comprovação da regular aplicação dos recursos repassados por meio de contrato de repasse firmado entre o Ministério do Turismo e aquele município, que tinha por objeto o empreendimento descrito como "Implantação da Alça Leste 2ª Etapa".
ACORDAM os Ministros do Tribunal de Contas da União, reunidos em sessão desta 1ª Câmara, ante as razões expostas pelo relator, e com fundamento nos arts. 1º, inciso I, 12, § 3º, 16, inciso III, alíneas "b" e "c", e §§2º e 3º, 19, 23, inciso III, 26, 28, inciso II, e 57 da Lei 8.443/1992 c/c os arts. 1º, inciso I, 209, incisos II e III, 210, 214, inciso III, alínea "a", 215 a 217 e 267 do Regimento Interno, em: 
9.1. declarar revel Maria Clarice Ribeiro Borba;
9.2. julgar irregulares as contas de Maria Clarice Ribeiro Borba e condená-la ao recolhimento aos cofres do Tesouro Nacional das quantias a seguir especificadas, atualizadas monetariamente e acrescidas de juros de mora a partir das datas discriminadas até a data do pagamento:
	Data de ocorrência
	Valor histórico (R$) 

	3/11/2010
	81.192,52

	17/5/2011
	115.079,54

9.3. aplicar a Maria Clarice Ribeiro Borba multa de R$ 15.000,00, a ser recolhida aos cofres do Tesouro Nacional, com atualização monetária calculada da data deste acórdão até a data do pagamento, se este for efetuado após o vencimento do prazo abaixo estipulado;
9.4. fixar prazo de 15 (quinze) dias, a contar da notificação, para comprovação, perante o Tribunal, do recolhimento das dívidas acima imputadas;
9.5. autorizar a cobrança judicial da dívida, caso não atendida a notificação;
9.6. autorizar, caso venha a ser solicitado, o pagamento da dívida em até 36 (trinta em seis) parcelas mensais consecutivas, a primeira a ser paga no prazo acima fixado e as demais, a cada 30 (trinta) dias a contar da parcela anterior, com incidência, sobre cada valor mensal atualizado monetariamente, de juros de mora, na forma da legislação em vigor, e alertar a responsável que a falta de comprovação do recolhimento de qualquer parcela importará no vencimento antecipado do saldo devedor;
9.7. dar ciência desta decisão à responsável, ao Ministério do Turismo e ao Procurador-Chefe da Procuradoria da República na Paraíba, para as providências cabíveis, com a informação de que o inteiro teor deste Acórdão e do Relatório e do Voto que o fundamentam está disponível para consulta no endereço eletrônico www.tcu.gov.br/acordaos.

Tomada de contas especial instaurada pela Caixa Econômica Federal em desfavor de Maria Clarice Ribeiro Borba, ex-prefeita de Pedras de Fogo/PB, em razão de não comprovação da regular aplicação dos recursos repassados por meio do Contrato de repasse CR.NR.0259845-73, registro Siafi 630374 (peça 24), firmado entre o Ministério do Turismo e o município de Pedras de Fogo/PB.

Primeira Câmara

Município de Pedras de Fogo - PB.

3. Interessados/Responsáveis:
3.1. Interessado: Caixa Econômica Federal (00.360.305/0001-04)
3.2. Responsável: Maria Clarice Ribeiro Borba (XXX.282.104-XX).

13.1. Ministros presentes: Walton Alencar Rodrigues (Presidente), Benjamin Zymler e Jorge Oliveira (Relator).
13.2. Ministro-Substituto convocado: Augusto Sherman Cavalcanti.
13.3. Ministro-Substituto presente: Weder de Oliveira.

JORGE OLIVEIRA

Adoto como relatório a instrução da Secretaria de Controle Externo de Tomada de Contas Especial - Secex/TCE (peça 85) , que contou com o endosso dos dirigentes daquela unidade (peças 86 e 87) e do Ministério Público junto ao TCU (peça 88) :
"INTRODUÇÃO
Cuidam os autos de tomada de contas especial instaurada pela Caixa Econômica Federal, em desfavor de Maria Clarice Ribeiro Borba (CPF: XXX.282.104-XX) , em razão de não comprovação da regular aplicação dos recursos repassados por meio do Contrato de repasse CR.NR.0259845-73, registro Siafi 630374 (peça 24) , firmado entre o Ministério do Turismo e o município de Pedras de Fogo - PB, e que tinha por objeto o instrumento descrito como 'Implantação da Alça Leste 2ª Etapa'.
HISTÓRICO
Em 7/6/2018, com fundamento na IN/TCU 71/2012, alterada pela IN/TCU 76/2016 e DN/TCU 155/2016, o dirigente da instituição Caixa Econômica Federal autorizou a instauração da tomada de contas especial (peça 1) . O processo foi registrado no sistema e-TCE com o número 984/2018.
O Contrato de repasse CR.NR.0259845-73 (Siafi 630374) foi firmado no valor de R$ 1.205.044,73, sendo R$ 975.000,00 à conta do concedente e R$ 230.044,73 referentes à contrapartida do convenente. Teve vigência de 22/7/2008 a 30/12/2015, com prazo para apresentação da prestação de contas em 29/2/2016. 
Os repasses efetivos da União totalizaram R$ 975.000,00 (peça 56) , efetuados por meio da ordem bancária 2008OB901783, de 26/12/2008 (peça 56) .
1.1. Deste montante, a Caixa desbloqueou os seguintes valores (peça 54, p. 2 ou peça 58) :
	Data
	União (R$) 
	Contrapartida (R$) 
	Total (R$) 

	3/11/2010
	81.192,52
	20.219,87
	101.412,39

	17/5/2011
	115.079,54
	28.658,97
	143.738,51

	Total (R$) 
	196.272,06
	48.878,84
	245.150,90

1.2. Em 24/4/2017, a Caixa restituiu à União o saldo dos recursos existente na conta corrente específica do ajuste, no valor de R$ 778.727,94 (peça 54, pp. 3-5) .
O objeto conveniado foi fiscalizado pela Caixa Econômica Federal (CEF) , por meio dos Relatórios de Acompanhamento de Empreendimento (RAE) em:
	a) 17/8/2010, que consignou a execução física de 6,01%, correspondente ao valor de R$ 69.913,51 (peça 40, pp. 5-8) ;
	b) 13/9/2010, que consignou a execução física de 8,79%, correspondente ao valor de R$ 101.412,39 (peça 40, pp. 1-4) ;
	c) 28/3/2011, que consignou a execução física de 21,25%, correspondente ao valor de R$ 245.150,90 (peça 41) ;
	d) em 16/3/2012, que consignou a execução de projeto de engenharia pela empresa Multconsul Engenharia Ltda., no valor de R$ 48.500,00 (peça 42) .
A prestação de contas e complementações enviadas foram analisadas por meio dos documentos constantes nas peças 2, 3, 4, 10, 40, 41 e 42.
	O fundamento para a instauração da Tomada de Contas Especial, conforme consignado na matriz de responsabilização elaborada pelo tomador de contas, foi a constatação da seguinte irregularidade: 
Os serviços executados e atestados no último relatório foram danificados e precisam de recuperação para sua continuação pós-reprogramação, contudo, desde 15/08/2013, não foi apresentada qualquer documentação por parte da prefeitura referente à retomada da obra; considerando o tempo já decorrido, não há possibilidade de ateste de funcionalidade parcial ou total destes serviços.
A responsável arrolada na fase interna foi devidamente comunicada e, diante da ausência de justificativas suficientes para elidir a irregularidade e da não devolução dos recursos, instaurou-se a tomada de contas especial.
	No relatório (peça 62) , o tomador de contas concluiu que o prejuízo importaria no valor original de R$ 196.272,06, imputando-se a responsabilidade a Maria Clarice Ribeiro Borba, Prefeita Municipal no período de 1/1/2005 a 31/12/2008 e 1/1/2009 a 31/12/2012, na condição de gestora dos recursos.
Em 14/4/2020, a Controladoria-Geral da União emitiu o relatório de auditoria (peça 65) , em concordância com o relatório do tomador de contas. O certificado de auditoria e o parecer do dirigente do órgão de controle interno concluíram pela irregularidade das presentes contas (peças 66 e 67) .
	Em 7/5/2020, o ministro responsável pela área atestou haver tomado conhecimento das conclusões contidas no relatório e certificado de auditoria, bem como do parecer conclusivo do dirigente do órgão de controle interno, manifestando-se pela irregularidade das contas, e determinou o encaminhamento do processo ao Tribunal de Contas da União (peça 68) .
Na instrução inicial (peça 73) , analisando-se os documentos nos autos, concluiu-se pela necessidade de realização de citação para a seguinte irregularidade: 
1.3. Irregularidade 1: ausência de funcionalidade do objeto do contrato de repasse descrito como 'Implantação da alça leste 2ª etapa', sem aproveitamento útil da parcela executada, por motivo de inexecução parcial. Os serviços executados e atestados no último relatório foram danificados e precisam de recuperação para sua continuação pós-reprogramação, contudo, desde 15/08/2013, não foi apresentada qualquer documentação por parte da prefeitura referente à retomada da obra; considerando o tempo já decorrido, não há possibilidade de ateste de funcionalidade parcial ou total destes serviços.
1.3.1. Evidências da irregularidade: documentos técnicos presentes nas peças 3, 7, 10, 11, 16 e 40.
1.3.2. Normas infringidas: art. 37, caput, c/c o art. 70, parágrafo único, da Constituição da República Federativa do Brasil; art. 93 do Decreto-lei 200/1967; art. 66 do Decreto 93.872/1986; Cláusula décima segunda, inciso 12 do contrato de repasse 0259845-73/2008/MTur/Caixa.
1.4. Débitos relacionados à responsável Maria Clarice Ribeiro Borba (CPF: XXX.282.104-XX) :
	Data de ocorrência
	Valor histórico (R$) 

	3/11/2010
	81.192,52

	17/5/2011
	115.079,54

     Valor atualizado do débito (sem juros) em 3/3/2021: R$ 338.217,51
1.4.1. Cofre credor: Tesouro Nacional.
1.4.2.  Responsável: Maria Clarice Ribeiro Borba (CPF: XXX.282.104-XX) .
1.4.2.1. Conduta: deixar de tomar as providências necessárias à conclusão de obra ou dos serviços pactuados objeto do instrumento em questão, restando imprestável a parcela executada, seja por ter ficado a obra inacabada, seja porque os serviços executados não foram suficientes para obter o atingimento dos objetivos acordados. A senhora Maria Clarice Ribeiro Borba, ex-prefeita municipal da cidade de Pedras de Fogo - Paraíba (gestão 2009-2012) , efetuou pagamentos em 3/11/2010 (R$ 81.192,52) e em 17/5/2011 (R$ 115.079,54) , contudo, não apresentou nenhuma documentação que comprovasse a retomada da obra, prestação de contas final ou quaisquer outras medidas que revertessem a situação até o término de sua gestão em 31/12/2012, contribuindo assim decisivamente para o abandono da obra, deterioração dos serviços executados e atestados no Relatório de Acompanhamento do Empreendimento (RAE) de 28/3/2011, e na consequente imprestabilidade da parcela executada.
1.4.2.2. Nexo de causalidade: a ausência das providências necessárias à conclusão de obra ou dos serviços pactuados objeto do instrumento em questão resultou na impossibilidade de aproveitamento da parcela executada, e, consequentemente, em prejuízo ao erário correspondente ao valor integral repassado.
1.4.2.3. Culpabilidade: não há excludentes de ilicitude, de culpabilidade e de punibilidade; é razoável supor que a responsável tinha consciência da ilicitude de sua conduta; era exigível conduta diversa da praticada, qual seja, tomar todas ao providências necessárias à continuidade da execução do objeto do instrumento. 
Encaminhamento: citação.
Em cumprimento ao pronunciamento da unidade (peça 75) , foi efetuada citação da responsável, nos moldes adiante:
 Maria Clarice Ribeiro Borba - promovida a citação da responsável, conforme delineado adiante:
	Comunicação: Ofício 9964/2021 - Seproc (peça 77) 
Data da Expedição: 25/3/2021
Data da Ciência: 7/4/2021 (peça 78) 
Nome Recebedor: André Borba Ribeiro (CPF XXX.092.954-XX) 
Observação: Ofício enviado para o endereço do responsável, conforme pesquisa na base de dados no sistema da Receita Federal, custodiada pelo TCU.
Prorrogações de prazo: Termo (peça 83) 
Fim do prazo para a defesa: 7/5/2021
	
Conforme Despacho de Conclusão das Comunicações Processuais (peça 84) , as providências inerentes às comunicações processuais foram concluídas. 
Transcorrido o prazo regimental, não obstante seus procuradores terem solicitado pedido de prorrogação de prazo em 26/4/2021 (peça 82) , concedido (peça 83) , a responsável Maria Clarice Ribeiro Borba permaneceu silente, devendo ser considerada revel, nos termos do art. 12, § 3º, da Lei 8.443/1992.
ANÁLISE DOS PRESSUPOSTOS DE PROCEDIBILIDADE DA IN/TCU 71/2012
Avaliação de Viabilidade do Exercício do Contraditório e Ampla Defesa
Verifica-se que não houve o transcurso de mais de dez anos desde o fato gerador sem que tenha havido a notificação da responsável pela autoridade administrativa federal competente (art. 6º, inciso II, c/c art. 19 da IN/TCU 71/2012, modificada pela IN/TCU 76/2016) , uma vez que o fato gerador da irregularidade sancionada ocorreu em 17/5/2011, e a responsável foi notificada sobre a irregularidade pela autoridade administrativa competente conforme abaixo:
1. Maria Clarice Ribeiro Borba, por meio do ofício acostado à peça 20, recebido em 12/8/2015, conforme AR (peça 21) .
Valor de Constituição da TCE 	
	Verifica-se, ainda, que o valor atualizado do débito apurado (sem juros) em 1/1/2017 é de R$ 289.746,34, portanto superior ao limite mínimo de R$ 100.000,00, na forma estabelecida conforme os arts. 6º, inciso I, e 19 da IN/TCU 71/2012, modificada pela IN/TCU 76/2016. 
OUTROS PROCESSOS/DÉBITOS NOS SISTEMAS DO TCU COM OS MESMOS RESPONSÁVEIS
	Informa-se que foram encontrados processos no Tribunal com a mesma responsável:
	Responsável
	Processos

	Maria Clarice Ribeiro Borba
	Processo 012.526/2011-8 (REPR, encerrado) ; Processo 019.645/2010-4 (REPR, encerrado) 
Processo 010.772/2016-2 (TCE, aberto) ; Processo 033.235/2015-5 (REPR, encerrado) 
Processo 018.065/2015-5 (REPR, encerrado) ; Processo 003.661/2015-6 (REPR, encerrado) 
Processo 028.283/2014-7 (REPR, encerrado) ; Processo 022.620/2020-6 (CBEX, encerrado, referente ao TC Processo 010.772/2016-2) 
Processo 025.891/2020-0 (TCE, aberto, Alça Leste 1ª etapa) ; 
Processo 008.457/2021-2 (TCE, aberto) ; Processo 036.349/2018-6 (TCE, aberto) 
Processo 020.190/2020-4 (TCE, aberto, Alça Leste 1ª etapa) 

	Informa-se que foram encontrados débitos imputáveis aos responsáveis no banco de débitos existente no sistema e-TCE:
	Responsável
	Débitos inferiores

	Maria Clarice Ribeiro Borba
	2612/2019 (R$ 20.100,00) - Dano inferior ao limite de instauração da TCE cadastrado
1656/2020 (R$ 18.558,70) - Dano inferior ao limite de instauração da TCE cadastrado
3797/2019 (R$ 10.050,00) - Dano inferior ao limite de instauração da TCE cadastrado

	A tomada de contas especial está, assim, devidamente constituída e em condição de ser instruída.
EXAME TÉCNICO
Da validade das notificações:
	Preliminarmente, cumpre tecer breves considerações sobre a forma como são realizadas as comunicações processuais no TCU. A esse respeito, destacam-se o art. 179, do Regimento Interno do TCU (Resolução 155, de 4/12/2002) e o art. 4º, inciso III, § 1º, da Resolução TCU 170, de 30 de junho de 2004, in verbis:
Art. 179. A citação, a audiência ou a notificação, bem como a comunicação de diligência, farse-ão:
I - mediante ciência da parte, efetivada por servidor designado, por meio eletrônico, fac-símile, telegrama ou qualquer outra forma, desde que fique confirmada inequivocamente a entrega da comunicação ao destinatário;
II - mediante carta registrada, com aviso de recebimento que comprove a entrega no endereço do destinatário;
III - por edital publicado no Diário Oficial da União, quando o seu destinatário não for localizado
 (...) 
Art. 3º As comunicações serão dirigidas ao responsável, ou ao interessado, ou ao dirigente de órgão ou entidade, ou ao representante legal ou ao procurador constituído nos autos, com poderes expressos no mandato para esse fim, por meio de:
I - correio eletrônico, fac-símile ou telegrama;
II - servidor designado;
III - carta registrada, com aviso de recebimento;
IV - edital publicado no Diário Oficial da União, quando o seu destinatário não for localizado, nas hipóteses em que seja necessário o exercício de defesa.
Art. 4º. Consideram-se entregues as comunicações:
I - efetivadas conforme disposto nos incisos I e II do artigo anterior, mediante confirmação da ciência do destinatário;
II - realizadas na forma prevista no inciso III do artigo anterior, com o retorno do aviso de recebimento, entregue comprovadamente no endereço do destinatário;
III - na data de publicação do edital no Diário Oficial da União, quando realizadas na forma prevista no inciso IV do artigo anterior.
§ 1º O endereço do destinatário deverá ser previamente confirmado mediante consulta aos sistemas disponíveis ao Tribunal ou a outros meios de informação, a qual deverá ser juntada ao respectivo processo.
 (...) 
	Bem se vê, portanto, que a validade da citação via postal não depende de que o aviso de recebimento seja assinado pelo próprio destinatário da comunicação, o que dispensa, no caso em tela, a entrega do AR em 'mãos próprias'. A exigência da norma é no sentido de o Tribunal verificar se a correspondência foi entregue no endereço correto, residindo aqui a necessidade de certeza inequívoca. 
	Não é outra a orientação da jurisprudência do TCU, conforme se verifica dos julgados a seguir transcritos:
São válidas as comunicações processuais entregues, mediante carta registrada, no endereço correto do responsável, não havendo necessidade de que o recebimento seja feito por ele próprio (Acórdão 3648/2013-TCU-Segunda Câmara, Relator Min. José Jorge) ;
É prescindível a entrega pessoal das comunicações pelo TCU, razão pela qual não há necessidade de que o aviso de recebimento seja assinado pelo próprio destinatário. Entregandose a correspondência no endereço correto do destinatário, presume-se o recebimento da citação. (Acórdão 1019/2008-TCU-Plenário, Relator Min. Benjamin Zymler) ;
As comunicações do TCU, inclusive as citações, deverão ser realizadas mediante Aviso de Recebimento - AR, via Empresa Brasileira de Correios e Telégrafos, bastando para sua validade que se demonstre que a correspondência foi entregue no endereço correto. (Acórdão 1526/2007-TCU-Plenário, Relator Min. Aroldo Cedraz) .
A validade do critério de comunicação processual do TCU foi referendada pelo Supremo Tribunal Federal, nos termos do julgamento do MS-AgR 25.816/DF, por meio do qual se afirmou a desnecessidade da ciência pessoal do interessado, entendendo-se suficiente a comprovação da entrega do 'AR' no endereço do destinatário:
Ementa: agravo regimental. Mandado de segurança. Desnecessidade de intimação pessoal das decisões do tribunal de contas da união. art. 179 do regimento interno do TCU. Intimação do ato impugnado por carta registrada, iniciado o prazo do art. 18 da lei nº 1.533/51 da data constante do aviso de recebimento. Decadência reconhecida. Agravo improvido.
O envio de carta registrada com aviso de recebimento está expressamente enumerado entre os meios de comunicação de que dispõe o Tribunal de Contas da União para proceder às suas intimações.
O inciso II do art. 179 do Regimento Interno do TCU é claro ao exigir apenas a comprovação da entrega no endereço do destinatário, bastando o aviso de recebimento simples.
Fundamentação jurisprudencial e fática
Nos termos do Acórdão 11260/2018-TCU-Segunda Câmara:
'Esta Corte possui entendimento sedimentado de que a execução parcial de objetos de convênios em que reste consignada a imprestabilidade do que edificado para o atingimento da meta ajustada implica débito em valor integral, conforme se nota dos precedentes abaixo relacionados, colhidos da ferramenta de pesquisa denominada Jurisprudência Selecionada:
Acórdão 494/2016-TCU-Primeira Câmara (Relator Ministro-Substituto André de Carvalho) .
A execução parcial do objeto pactuado aliada à imprestabilidade da parcela realizada permite a condenação do responsável pelo valor total dos recursos repassados pelo convênio.
Acórdão 2812/2017-TCU-Primeira Câmara (Relator Ministro-Substituto Weder de Oliveira) .
Considera-se como prejuízo em valores integrais a aplicação dos recursos do convênio em objeto que se revela inservível ou sem funcionalidade após a sua execução, completa ou parcial.
Acórdão 11571/2018-TCU-Primeira Câmara (Relator Ministro Benjamin Zymler) .
Quando a parcela executada do convênio não for suficiente para o atingimento, ainda que parcial, dos objetivos do ajuste, sem quaisquer benefícios à sociedade, a possibilidade de aproveitamento do que já foi executado em eventual retomada das obras, por se tratar de mera hipótese, não de benefício efetivo, não enseja o correspondente abatimento no valor do débito apurado.'. 
1.6. Desta forma, tendo em vista que o contrato de repasse descrito como 'Implantação da Alça Leste 2ª Etapa' foi executado de forma parcial, sem que pudesse haver aproveitamento da parte executada, verifica-se a sua inutilidade total, devendo a responsável ter as contas julgadas irregulares e condenada em débito pelo valor total pago.
No caso concreto, o objeto conveniado foi fiscalizado pela Caixa Econômica Federal (CEF) por meio de Relatórios de Acompanhamento de Empreendimento (RAE) , sendo o 4º e último emitido em 28/3/2011, que consignou a execução física de 21,25%, correspondente ao valor de R$ 245.150,90 (peça 41) .
A nova gestão da Prefeitura Municipal de Pedras de Fogo, que assumira em 2013, emitiu Nota Técnica em 15/9/2015 (peça 10) , com as seguintes informação e conclusão:
' (...) INFORMAÇÃO 001
A obra acima referenciada encontra-se paralisada desde o início da atual gestão, fato este decorrente de falhas no projeto, como também diversas alterações feitas para torná-lo viável, porém sem sucesso. Alguns serviços deixaram de ser executados e outros estão em desacordo com o projeto, no demais a obra não foi concluída. Sendo assim, torna-se inviável para esta gestão a continuidade da mesma, tendo em vista os fatores acima citados, implicando numa contrapartida onerosa para o município, conforme atualização apresentada nas planilhas em anexo.
5. Conclusão: 
Diante de tudo que foi exposto, chega-se à conclusão que está fora da realidade financeira do município arcar com a contrapartida atualizada para continuidade da obra, além do fato do tempo decorrido tornar o objetivo do projeto sem funcionalidade.'
Em 27/11/2014, a Prefeitura Municipal de Pedras de Fogo solicitou o encerramento do convênio (peça 37) , com fundamento nos seguintes argumentos, dentre outros:
' (...) 6. Apesar de entendermos que a melhoria das condições de acesso e circulação viária municipal é questão das mais importantes para a população, o fato é que o convênio em epígrafe encontra-se vencido desde 22/06/2014 e sua conclusão não ocorreu. Além da complexidade da obra, o objeto do convênio é parte complementar de um conjunto de edificações, firmadas em outros instrumentos, os quais não foram devidamente executados (iniciados ou conclusos) pelas gestões anteriores.
7. Inobstante, com o atraso no início e não conclusão dos referidos instrumentos, bem assim o crescimento populacional de Pedras de Fogo, o projeto inicial de construção da alça viária, tornou-se desatualizado, o qual já não serviria para tirar o fluxo de veículos, em especial os pesados, das ruas municipais. Tanto é verdade que alguns habitantes chegaram a se reunir e protocolar na Prefeitura um abaixo assinado pela não continuação da obra, vez que traria para algumas ruas, mais risco do que segurança. Particularmente o Contrato de Repasse 0259845-73/2008, teve sua obra paralisada, sendo executado apenas 24,37%. (...) '
Posteriormente, objetivando denunciar a situação, a Prefeitura Municipal de Pedras de Fogo, em 22/10/2015, encaminhou contra a ex-prefeita municipal representação criminal ao Ministério Público Federal (peça 9) ; em 27/10/2015, solicitou a este Tribunal que fosse instaurado processo de TCE (peça 38) ; e em 2018, impetrou ação de improbidade administrativa perante a justiça estadual (peça 8) .
No Relatório de TCE (peça 62) , a Caixa assim consignou quanto à responsabilidade pela ocorrência do dano ao erário:
' (...) 4.2. Com relação à atribuição de responsabilidade, esta Comissão de Tomada de Contas Especial entende que deve ser imputada a Sra. Maria Clarice Ribeiro Borba, ex-prefeita (gestão 2005 - 2008 / 2009 - 2012) , por ser a signatária do contrato e em sua gestão houve a liberação dos recursos para execução da obra. Como a mencionada gestora se manteve no poder durante dois mandatos consecutivos, coube a ela executar e concluir o objeto dotando-o de funcionalidade, a fim de promover o benefício à população. No entanto, a obra foi paralisada e o objeto não concluso em sua gestão. 
4.3. Afasta-se a responsabilidade do sucessor Sr. Derivaldo Romão dos Santos (gestão 2013 - 2016 / 2017 - 2020) , que diante da impossibilidade de regularizar as pendências do contrato e retomar os serviços, adotou medidas administrativas com vistas ao resguardo do patrimônio público. (...) '
Da revelia da responsável Maria Clarice Ribeiro Borba
No caso vertente, a citação da responsável se deu em endereço provenientes da base de CPFs da Receita Federal, em sistema custodiado pelo TCU. A entrega do ofício citatório nesse endereço ficou comprovada, que foi recebido pelo Sr. André Borba Ribeiro, filho da responsável Maria Clarice Ribeiro Borba.
Não obstante os procuradores constituídos terem solicitado pedido de prorrogação de prazo em 26/4/2021 (peça 82) , concedido (peça 83) , a responsável Maria Clarice Ribeiro Borba permaneceu silente.
Nos processos do TCU, a revelia não leva à presunção de que seriam verdadeiras todas as imputações levantadas contra os responsáveis, diferentemente do que ocorre no processo civil, em que a revelia do réu opera a presunção da verdade dos fatos narrados pelo autor (Acórdão 1009/2018-TCU-Plenário, Relator Min. Bruno Dantas; 2369/2013 - TCU - Plenário, Relator Min. Benjamin Zymler e 2449/2013 - TCU - Plenário, Relator Min. Benjamin Zymler) . Dessa forma, a avaliação da responsabilidade do agente não pode prescindir da prova existente no processo ou para ele carreada. 
Ao não apresentar sua defesa, a responsável deixou de produzir prova da regular aplicação dos recursos sob sua responsabilidade, em afronta às normas que impõem aos gestores públicos a obrigação legal de, sempre que demandados pelos órgãos de controle, apresentar os documentos que demonstrem a correta utilização das verbas públicas, a exemplo do contido no art. 93 do Decreto-Lei 200/1967: 'Quem quer que utilize dinheiros públicos terá de justificar seu bom e regular emprego na conformidade das leis, regulamentos e normas emanadas das autoridades administrativas competentes.' 
Mesmo as alegações de defesa não sendo apresentadas, considerando o princípio da verdade real que rege esta Corte, procurou-se buscar, em manifestações da responsável na fase interna desta Tomada de Contas Especial, se havia algum argumento que pudesse ser aproveitado a seu favor. 
	No entanto, a responsável não se manifestou na fase interna, não havendo, assim, nenhum argumento que possa vir a ser analisado e posteriormente servir para afastar as irregularidades apontadas.
Em se tratando de processo em que a parte interessada não se manifestou acerca das irregularidades imputadas, não há elementos para que se possa efetivamente aferir e reconhecer a ocorrência de boa-fé na conduta da responsável, podendo este Tribunal, desde logo, proferir o julgamento de mérito pela irregularidade das contas, conforme os termos dos §§ 2º e 6º do art. 202 do Regimento Interno do TCU. (Acórdão 2064/2011-TCU-Primeira Câmara (relator Min. Ubiratan Aguiar) , 6.182/2011-TCU-1ª Câmara (relator Min. Weber de Oliveira) , 4.072/2010-TCU-1ª Câmara (Relator Min. Valmir Campelo) , 1.189/2009-TCU-1ª Câmara (Relator Min. Marcos Bemquerer) , 731/2008-TCU-Plenário (Relator Min. Aroldo Cedraz) .
Dessa forma, a responsável Maria Clarice Ribeiro Borba deve ser considerada revel, nos termos do art. 12, § 3º, da Lei 8.443/1992, devendo as contas serem julgadas irregulares, condenando-a ao débito apurado e aplicando-lhe a multa prevista no art. 57 da Lei 8.443/1992.
Prescrição da Pretensão Punitiva
	Vale ressaltar que a pretensão punitiva do TCU, conforme Acórdão 1441/2016-TCU-Plenário, Relator Min. Benjamin Zymler, que uniformizou a jurisprudência acerca dessa questão, subordina-se ao prazo geral de prescrição indicado no art. 205 do Código Civil, que é de dez anos, contado da data de ocorrência da irregularidade sancionada, nos termos do art. 189 do Código Civil, sendo este prazo interrompido pelo ato que ordenar a citação, a audiência ou a oitiva da responsável.
No caso em exame, não ocorreu a prescrição, uma vez que a irregularidade sancionada ocorreu em 17/5/2011, e o ato de ordenação da citação ocorreu em 10/3/2021.
CONCLUSÃO
	Em face da análise promovida na seção 'Exame Técnico', verifica-se que a responsável Maria Clarice Ribeiro Borba não logrou comprovar a boa e regular aplicação dos recursos; instada a se manifestar, optou pelo silêncio, configurando a revelia, nos termos do § 3º, do art. 12, da Lei 8.443/1992. Ademais, inexistem nos autos elementos que demonstrem a boa-fé da responsável ou a ocorrência de outras excludentes de culpabilidade.
Verifica-se também que não houve a prescrição da pretensão punitiva, conforme análise já realizada.
	Tendo em vista que não constam dos autos elementos que permitam reconhecer a boa-fé da responsável, sugere-se que as suas contas sejam julgadas irregulares, nos termos do art. 202, § 6º, do Regimento Interno do TCU, com a imputação do débito atualizado monetariamente e acrescido de juros de mora, nos termos do art. 202, § 1º do Regimento Interno do TCU, descontado o valor eventualmente recolhido, com a aplicação da multa prevista no art. 57 da Lei 8.443/1992.
Por fim, como não houve elementos que pudessem modificar o entendimento acerca das irregularidades em apuração, mantém-se a matriz de responsabilização presente na peça 72.
PROPOSTA DE ENCAMINHAMENTO
Diante do exposto, submetemos os autos à consideração superior, propondo ao Tribunal:
considerar revel a responsável Maria Clarice Ribeiro Borba (CPF: XXX.282.104-XX) , para todos os efeitos, dando-se prosseguimento ao processo, com fulcro no art. 12, § 3º, da Lei 8.443/1992; 
julgar irregulares, nos termos dos arts. 1º, inciso I, 16, inciso III, alíneas "b" e "c", da Lei 8.443/1992, c/c os arts. 19 e 23, inciso III, da mesma Lei, as contas da responsável Maria Clarice Ribeiro Borba (CPF: XXX.282.104-XX) , condenando-a ao pagamento das importâncias a seguir especificadas, atualizadas monetariamente e acrescidas dos juros de mora, calculadas a partir das datas discriminadas até a data da efetiva quitação do débito, fixando-lhe o prazo de quinze dias, para que comprove, perante o Tribunal, o recolhimento das referidas quantias aos cofres do Tesouro Nacional, nos termos do art. 23, inciso III, alínea "a", da citada lei, c/c o art. 214, inciso III, alínea "a", do Regimento Interno do TCU.  
		Débitos relacionados à responsável Maria Clarice Ribeiro Borba (CPF: XXX.282.104-XX) :
	Data de ocorrência
	Valor histórico (R$) 

	3/11/2010
	81.192,52

	17/5/2011
	115.079,54

Valor atualizado do débito (com juros) em 25/5/2021: R$ 383.923,28.
aplicar à responsável Maria Clarice Ribeiro Borba (CPF: XXX.282.104-XX) a multa prevista no art. 57 da Lei 8.443/1992 c/c o art. 267 do Regimento Interno do TCU, fixando-lhe o prazo de quinze dias, a contar da notificação, para que comprove, perante o Tribunal (art. 214, III, alínea "a", do Regimento Interno do TCU) , o recolhimento da dívida aos cofres do Tesouro Nacional, atualizada monetariamente desde a data do acórdão que vier a ser proferido por este Tribunal até a data do efetivo recolhimento, se paga após o vencimento, na forma da legislação em vigor;
autorizar, desde logo, a cobrança judicial das dívidas, caso não atendida a notificação, na forma do disposto no art. 28, inciso II, da Lei 8.443/1992;
autorizar também, desde logo, se requerido, com fundamento no art. 26 da Lei 8.443, de 1992, c/c o art. 217, §§ 1º e 2º do Regimento Interno do TCU, o parcelamento da (s) dívida (s) em até 36 parcelas, incidindo, sobre cada parcela, corrigida monetariamente, os correspondentes acréscimos legais, fixando-lhe o prazo de quinze dias, a contar do recebimento da notificação, para comprovar, perante o Tribunal, o recolhimento da primeira parcela, e de trinta dias, a contar da parcela anterior, para comprovar os recolhimentos das demais parcelas, devendo incidir, sobre cada valor mensal, atualizado monetariamente, os juros de mora devidos, no caso do débito, na forma prevista na legislação em vigor, alertando a responsável de que a falta de comprovação do recolhimento de qualquer parcela importará o vencimento antecipado do saldo devedor, nos termos do § 2º do art. 217 do Regimento Interno deste Tribunal; 
enviar cópia do Acórdão a ser prolatado à Procuradoria da República no Estado da Paraíba, nos termos do § 3º do art. 16 da Lei 8.443/1992, c/c o § 7º do art. 209 do Regimento Interno do TCU, para adoção das medidas cabíveis; 
enviar cópia do Acórdão que vier a ser proferido à Caixa Econômica Federal, ao Ministério do Turismo, ao Tribunal de Contas do Estado da Paraíba e à responsável, para ciência;
informar à Procuradoria da República no Estado da Paraíba, à Caixa Econômica Federal, ao Ministério do Turismo e à responsável que a presente deliberação, acompanhada do Relatório e do Voto que a fundamenta, está disponível para a consulta no endereço www.tcu.gov.br/acordaos, além de esclarecer que, caso requerido, o TCU poderá fornecer sem custos as correspondentes cópias, de forma impressa; e
informar à Procuradoria da República no Estado da Paraíba que, nos termos do parágrafo único do art. 62 da Resolução TCU 259/2014, os procuradores e membros do Ministério Público credenciados nesta Corte podem acessar os presentes autos de forma eletrônica e automática, ressalvados apenas os casos de eventuais peças classificadas como sigilosas, as quais requerem solicitação formal.
É o relatório.

Manolys Marcelino Passerat de Silans (11.536/OAB-PB) e outros, representando Maria Clarice Ribeiro Borba.

Procurador Rodrigo Medeiros de Lima.

TOMADA DE CONTAS ESPECIAL. AUSÊNCIA DE COMPROVAÇÃO DA REGULAR APLICAÇÃO DOS RECURSOS TRANSFERIDOS MEDIANTE CONTRATO DE REPASSE. CITAÇÃO DA RESPONSÁVEL. REVELIA. IRREGULARIDADE DAS CONTAS. IMPUTAÇÃO DE DÉBITO. MULTA.

TOMADA DE CONTAS ESPECIAL (TCE)

Secretaria de Controle Externo de Tomada de Contas Especial (SecexTCE).

Esta tomada de contas especial foi instaurada pela Caixa Econômica Federal em desfavor de Maria Clarice Ribeiro Borba, ex-prefeita de Pedras de Fogo - PB, em razão da ausência de comprovação da regular aplicação dos recursos repassados por meio de contrato de repasse firmado entre o Ministério do Turismo e aquele município, que tinha por objeto o empreendimento descrito como "Implantação da Alça Leste 2ª Etapa".
A responsável, notificada pelo órgão repassador, não logrou apresentar justificativas suficientes nem restituiu os recursos. No âmbito desta Corte de Contas, a ex-prefeita foi regularmente citada pela ausência de funcionalidade do objeto do contrato de repasse, sem aproveitamento útil da parcela executada, por motivo de inexecução parcial. Embora tenha pedido prorrogação do prazo para apresentação de suas alegações de defesa, o que lhe foi deferido, não apresentou qualquer alegação nem recolheu o valor devido, o que caracteriza sua revelia, nos termos do artigo 12, § 3º, da Lei nº 8.443/1992, dando-se prosseguimento ao processo.
Os pareceres convergentes da Secretaria de Controle Externo de Tomada de Contas Especial (SecexTCE) e do Ministério Público junto ao TCU (MPTCU) são pela irregularidade das contas, imputação de débito e aplicação de multa à ex-prefeita.
Concordo com os pareceres da SecexTCE e do MPTCU, cujos argumentos incorporo às minhas razões de decidir.
Não tendo a responsável apresentado qualquer elemento de defesa seja na fase interna, seja no âmbito do TCU, não há argumento que possa ser analisado e eventualmente servir para afastar as irregularidades apontadas. 
Prevalece, portanto, a informação constante do último relatório da Caixa Econômica Federal, que consignou a execução física de 21,25% das obras, aliada às manifestações da gestão que sucedeu a responsável no executivo municipal, no sentido da imprestabilidade dos serviços executados e da inviabilidade de sua conclusão.
Portanto, não resta alternativa que não seja o julgamento pela irregularidade das contas da ex-prefeita, a imputação do débito referente ao valor total transferido e, tendo em vista a reprovabilidade da conduta da responsável, que deixou de demonstrar a regular aplicação dos recursos públicos federais recebidos, infringindo dever legal e constitucional, a aplicação da multa prevista no artigo 57 da Lei nº 8.443/1992, a qual fixo em R$ 15.000,00.
Ante o exposto, em linha com os pareceres do Ministério Público junto ao TCU e da unidade instrutiva, VOTO no sentido de que o Tribunal adote o Acórdão que ora submeto à deliberação deste Colegiado.
TCU, Sala das Sessões, em 13 de julho de 2021.
JORGE OLIVEIRA 
Relator